【裁判字號】    97,交上易,143
【裁判日期】    970710
【裁判案由】    過失致死
【裁判全文】
臺灣高等法院刑事判決               97年度交上易字第143號
上  訴  人
即  被  告  乙○○
選任辯護人  屠啟文  律師
上列上訴人因過失致死案件，不服臺灣板橋地方法院96年度交易
字第404號，中華民國97年3月12日第一審判決（起訴案號：臺灣
板橋地方法院檢察署96年度偵續字第166 號），提起上訴，本院
判決如下：
    主  文
上訴駁回。
    事  實
一、乙○○於民國95年2月24日22時許，駕駛車號MDX-637號重型
    機車，沿臺北縣中和市○○路往中和路方向行駛，行經福祥
    路與中山路口，遇紅燈停車，於號誌轉為綠燈後，趨車通過
    路口駛入中和路之際，明知汽車行駛時，駕駛人應注意車前
    狀況，並隨時採取必要之安全措施，而依當時天候晴、夜間
    有照明，現場係市區道路○○○路面、乾燥無缺陷、亦無障
    礙物、視距良好等一切狀況，並無不能注意情事，竟疏未注
    意車前狀況，即貿然加速前進，適有年逾60歲之林佳蒨在中
    和路2 號前，也疏未注意上開路口之燈號變換及車流狀況，
    且未行走行人穿越道或陸橋，逕自徒步走向車道，擬橫越中
    和路，乙○○於駛近林佳蒨後，始察覺林佳蒨之動態，緊急
    煞車，導致其機車失衡倒地，並因慣性向前朝林佳蒨方向滑
    出，林佳蒨突見機車滑至，驚嚇閃躲，右腳遭機車碰撞後失
    衡仰倒，頭部撞及地面，致顱底枕骨發生線性骨折及顱內出
    血。乙○○於肇事後，隨即與另部機車騎士劉智忠合力將林
    佳蒨送至中山醫院救治，並留在該醫院等候警員到場處理，
    嗣於有偵查犯罪權限之機關、人員知悉其犯罪前，向到場處
    理之警員承認其為肇事人而自首之，並接受裁判。林佳蒨在
    中山醫院時，已出現嘔吐、頭痛等顱部受創症狀，惟因中山
    醫院設備不足，未驗出林佳蒨之上開傷勢，乃建議林佳蒨轉
    至大醫院施以電腦斷層檢驗，嗣乙○○聯繫其父楊民豊到場
    ，建議陪同林佳蒨前往大醫院檢驗，因林佳蒨拒絕，堅持返
    家休息，乙○○、楊民豊遂將林佳蒨送至林佳蒨位於臺北縣
    中和市○○路2巷21之1號2 樓住處後離去。嗣林佳蒨因上開
    傷勢，致中樞神經休克，不幸於95年2 月25日或26日某時，
    倒臥在其上址住處分租予房客顧財根之房間內死亡。嗣顧財
    根於同年月27日23時25分許返回該房間，發現林佳蒨之屍體
    ，報警處理，始循線查悉上情。
二、案經林佳蒨之姪林紹棋、甲○○訴請臺灣板橋地方法院檢察
    署檢察官偵查起訴。
    理  由
一、證據能力部分：按被告以外之人於審判外之陳述，雖不符刑
    事訴訟法第159條之1至之4 之規定，而經當事人於審判程序
    同意作為證據，法院審酌該言詞陳述或書面陳述作成時之情
    況，認為適當者，亦得為證據；當事人、代理人或辯護人於
    法院調查證據時，知有第159條第1項不得為證據之情形，而
    未於言詞辯論終結前聲明異議者，視為有前項之同意，亦據
    刑事訴訟法第159條之5規範明確。經查：除告訴人林紹棋、
    甲○○之指訴內容，經被告於原審選任之辯護人爭執其證據
    能力外，本件被告、檢察官及辯護人於本院審理中均未就其
    他證據資料之證據能力提出爭執，且迄於言詞辯論終結前，
    亦未就本院所調查之其他證據資料主張有刑事訴訟法第 159
    條第1 項不得為證據之情形，應認均已同意其他證據資料得
    作為本案之證據。從而，以下所述之其他證據資料，縱有屬
    傳聞證據，且不符刑事訴訟法第159條之1至之4 規定之情形
    者，業經本院審酌各該證據資料作成時之一切客觀情況，認
    均無不適當情事，而有證據能力。至於公訴人所舉告訴人林
    紹棋、甲○○之指訴，核其重點係在表明訴追意思而已，未
    經採為認定本案犯罪事實之依據，自無探究其證據能力之必
    要，合先敘明。
二、被告乙○○就伊於上揭時、地，有駕駛車號MDX-637 號重型
    機車，因見被害人林佳蒨徒步走向車道而緊急煞車，導致其
    機車失衡倒地，並因慣性向前朝被害人方向滑出，被害人當
    場有仰倒在地等情，固均坦承不諱，惟矢口否認有何過失致
    死犯行，於原審辯稱：當時伊之機車向前滑出後，並沒有撞
    及被害人，且被害人係隔數日之後才死亡，與車禍應無因果
    關係；於本院辯稱：我在警察局說不清楚有沒有撞到被害人
    ，我應該沒有撞到被害人，且警詢時我很緊張，警察問我有
    沒有撞到我才這樣說的等語。其於原審選任之辯護人另為被
    告辯稱：(一)被告當時駕駛機車，前方尚有多輛機車同向行駛
    ，且被害人身高僅147 公分，被告之視野遭前方機車騎士遮
    蔽，斷無事先發現被害人之可能，迨前方機車閃避被害人後
    ，跟隨在後之被告始發現被害人行走在車道上，此時相距僅
    3、4公尺，致被告反應不及，始緊急煞車並將機車向右傾倒
    ，以閃避被害人，是被告就此事故之發生，已善盡防免之責
    ，並無疏未注意車前狀況之可言；(二)被告所駕駛之機車於倒
    地後，並未撞及被害人。退萬步言，縱認被告之機車確有撞
    及被害人，惟因被告與被害人之距離僅約3、4公尺，要難期
    待被告能立即反應而煞車或轉向，亦屬無法避免而符合信賴
    原則；(三)被害人於案發後3 日，始經人發現倒臥房間地板上
    ，因顱內出血致中樞神經休克、枕骨顱底骨折而死亡，則被
    害人可能是因嗣後自床上起身時不慎跌落地面而受有上開傷
    害，終致死亡結果之發生，不能僅因被告騎車可能撞及被害
    人，認定被告行為與被害人之死亡結果間有相當因果關係。
    其於本院之選任辯護人為其辯護稱：事發時是被告看道路中
    間有人，被告看到有人時打滑，車子才倒下去的，被告打滑
    時機車是往外滑行的，被告也翻滾出去，所以被告也不清楚
    有無撞到被害人等語。
三、經查：
（一）被告於上揭時、地，有駕駛車號MDX-637 號重型機車，因
      見被害人林佳蒨徒步走向車道而緊急煞車，導致其機車失
      衡倒地，並因慣性向前朝被害人方向滑出，被害人當場有
      仰倒在地乙節，為被告供承無訛，且有目擊證人劉智忠於
      警詢、偵訊及原審審理時之證述可稽，及道路交通事故現
      場圖、道路交通事故調查報告表(一)、(二)各1 份、現場及車
      損照片11幀在卷可證。查本件肇事地點係在臺北縣中和市
      ○○路、中山路、連城路五岔路口附近，被告當時駕駛機
      車係沿福祥路行駛，於通過路口之前，先在福祥路上停等
      紅燈，於號誌轉為綠燈後，始駕駛機車直行通過路口進入
      中和路，隨即遇被害人從中和路2 號前走出擬橫越中和路
      而肇事，此觀上揭道路交通事故現場圖之記載，及劉智忠
      於警詢時所述：我當時駕駛機車沿福祥路行駛，在肇事者
      （指被告）後方不到50公尺，同向往中和路方向行駛，過
      中山路時，肇事者前方機車騎士有發現行人（指被害人）
      從中和路2 號前穿越道路，閃過該行人，當肇事者發現行
      人時，就立即煞車後，機車倒地向前滑行等語（見95年度
      相字第308 號卷《下稱相驗卷》第50頁）、另於偵訊時所
      述：我們本來在福祥路與中山路口待轉區等紅燈，變綠燈
      後，我們就往中和路方向行駛，當時機車很多，過了路口
      之後，在天橋下發現被害人要過馬路，我看到時，被害人
      已經在車道中間等語（見96年度偵續字第166 號卷《下稱
      偵續卷》第33頁），及被告於原審審理時所供：當時是停
      紅燈，綠燈後啟動沒有多久就看到被害人等語（見原審卷
      第103、104頁），甚為灼然。而被害人係年逾60歲之長者
      ，佐以證人劉智忠於原審審理時所述：被害人走的很慢等
      語（見原審卷第71頁），堪認被害人當時從中和路2 號前
      走向車道擬橫越馬路，行動應屬緩慢。值此情境，被告之
      機車原處於靜止停等紅燈狀態，經啟動直行甫通過一個路
      口，遇行動緩慢之被害人橫越馬路，竟未能安全閃避或穩
      當停車，因驟然煞車，致其機車失衡倒地而肇事，誠難謂
      已盡其應注意車前狀況，並隨時採取必要安全措施之行車
      義務。雖辯護人以被告當時前方尚有多輛機車同向行駛，
      且被害人身高僅147 公分，被告之視野遭前方機車騎士遮
      蔽等語置辯，惟證人劉智忠當時同係駕駛機車，與被告行
      車路線相同，位置甚至在被告機車之後，卻可清楚觀察被
      害人之動態，已難認有何視野遭遮蔽情形。再參諸證人劉
      智忠於偵訊時所述：前面的機車有幾輛閃過被害人，但是
      被告的機車沒有閃過，因為他騎的有點快，我不確定時速
      ，約是50至60公里左右，……我的車速約是時速40公里，
      被告的車子比我快等語（偵續卷第33、34頁），堪認被告
      當時駕駛機車，確有疏未注意車前狀況，貿然加速前進之
      情形（惟尚不足以認定被告當時車速已超過該處最高速限
      時速50公里）。雖被告於本院改稱其並不清楚有無撞到被
      害人，然徵諸被告於原審準備程序時，已坦承因其行為致
      被害人倒地受傷，僅爭執被害人之死亡結果與其行為之因
      果關係而已（見原審卷第18、19頁），次綜合上揭證人之
      供述，足認辯護人所稱被告當時已善盡防免之責云云，並
      非可採。
（二）按汽車行駛時，駕駛人應注意車前狀況及兩車併行之間隔
      ，並隨時採取必要之安全措施，道路交通安全規則第94條
      第3 項定有明文。被告既經考領合格駕駛執照，並駕駛機
      車上路，對於前開課予汽車駕駛人注意義務之規定，應知
      之甚稔。而本件案發當時天候晴、夜間有照明，現場係市
      區道路、柏油路面、乾燥無缺陷、亦無障礙物、視距良好
      等情，有上揭道路交通事故調查報告表及現場照片可稽，
      洵無不能注意情事。詎被告竟疏未注意車前狀況，貿然加
      速前進，嗣因驟然煞車，致其機車失衡倒地而肇事，其有
      過失，甚屬明確。
（三）被告當時因緊急煞車，導致其機車失衡倒地，並因慣性向
      前朝被害人方向滑出，嗣該機車有與被害人發生碰撞，被
      害人因而倒地乙節，此觀被告於甫肇事後警方製作談話紀
      錄表時所稱：我發現行人後立即煞車，但還是發生碰撞等
      語（見相驗卷第57頁）；嗣於95年3月1日警詢時仍供稱：
      一位行人從我右側路旁行走出來，我發現立即煞車，車輛
      打滑後與行人發生碰撞而肇事等語（同上卷第42頁），及
      證人即當時到場為被告製作談話紀錄之警員朱堅銘於原審
      審理時所述：被告先說他在中和市○○路跟被害人發生車
      禍，問他筆錄時，被告說他先騎車跌倒，機車滑過去跟被
      害人發生碰撞等語（見原審卷第63頁），亦屬昭然。兼以
      被害人經送至中山醫院急診救治時，亦係主訴「被撞」、
      「被車撞倒受傷」，有中山醫院急診病歷影本（同上卷第
      32頁）、該院（嗣更名為中山診所）96年11月5 日中安字
      第0960027 號函文（見原審卷第88、89頁）在卷可憑。再
      徵諸被害人之右外踝有擦傷3乘2公分，右脛前區有紅腫13
      乘10公分，切開有大量血塊介於離足底16至26公分處，有
      法務部法醫研究（95）醫鑑字第0521號鑑定書可考（見相
      驗卷第86頁），堪認被告之機車打滑後，該機車有與被害
      人之右腳發生碰撞無疑。雖依被害人當時行走方向，其身
      體左側原應較為接近被告機車，惟於該機車滑向被害人之
      際，衡情被害人應有下意識之閃躲動作，其最後碰撞被害
      人之右腳，而非左腳，無違一般經驗法則。又證人劉智忠
      固稱：我認為被告機車應該沒有撞到被害人云云，核其判
      斷依據，不外乎係見被害人在原處倒地，而非整個人彈出
      去（見原審卷第67頁），惟本件被告機車係先倒地滑行一
      定距離後，始碰撞被害人之右腳，衝擊力道與行進中直接
      撞擊人體不同，縱令被害人當時沒有明顯彈開現象，仍不
      能推翻被告之機車當時有碰撞被害人之右腳致其失衡在原
      處倒地之認定。況證人劉智忠於偵訊時已坦認：我沒有辦
      法確定被告之機車倒地後有無碰到被害人（見偵續卷第33
      頁），於原審審理時亦稱：上開偵訊時所述實在，……（
      問：被告機車滑行過程中，到底有無撞到被害人？）我無
      法確定（見原審卷第73頁），洵難憑恃其上揭個人判斷，
      遽謂被告之機車沒有碰撞到被害人。而被告嗣於得知證人
      劉智忠之上揭證述內容後，認為可能對其有利，始配合劉
      智忠之說法，改口否認機車有與被害人發生碰撞，觀諸被
      告所供：我在警詢時以為我有撞到被害人，才這樣說，後
      來我請律師聲請閱卷後，我才知道實際上我沒有撞到被害
      人云云（見原審卷第102 頁）甚灼，自應以其警詢時所述
      為可採。
（四）依證人劉智忠於警詢時所稱：……我就看到行人（指被害
      人）往下蹲，然後跌倒撞到頭部等語（見相驗卷第50頁）
      ；嗣於原審審理時稱：被害人突然蹲在地上，然後往後跌
      倒，接著就躺在地上沒有意識，一直到達中山醫院後10至
      15分鐘才恢復意識等語（見原審卷第68頁）。而被害人經
      送至中山醫院救治時，已出現嘔吐、頭痛等顱部受創症狀
      ，為被告供承無訛，且有中山醫院急診病歷影本（同上卷
      第31、32頁）、該院（嗣更名為中山診所）96年11月5 日
      中安字第0960027 號函文（見原審卷第88、89頁）可資為
      證，足認被害人因本件車禍事故，有失衡仰倒，頭部撞擊
      地面，致顱部受創情形。另本件經解剖鑑定結果，發現被
      害人之顱骨基部於枕骨大孔區有長12公分之線狀骨折，並
      有硬腦膜上、下腔、蜘蛛網膜下腔及腦實質出血，出血量
      達200 西西以上，有法務部法醫研究（95）醫鑑字第0521
      號鑑定書可稽（見相驗卷85至90頁）；且被害人生前未有
      其他因頭部受傷之就診紀錄，有中央健康保險局96年10月
      18日健保醫字第0960030561號書函及所附保險對象門診就
      醫記錄明細表可考（見原審卷第34、35頁），堪認被害人
      上揭傷勢係因本件車禍事故所造成者無訛。雖中山醫院於
      第一時間未能驗出上揭傷勢，衡情應係該院設備不足所致
      ，參諸該院醫師於診治被害人後，隨即建議轉至大醫院施
      以電腦斷層檢驗，得知被害人堅持返家，乃給予「頭部外
      傷注意事項」之衛教單，並一再叮嚀不可讓被害人單獨在
      家，有上揭中山診所函文可按，顯見該院對於被害人於本
      件車禍後之頭部狀況，尚未完全確認無礙，認仍有進一步
      觀察、檢驗之必要。嗣被害人因上揭傷勢，導致中樞神經
      休克，因而死亡，有臺灣板橋地方法院檢察署驗斷書、勘
      驗筆錄、相驗屍體證明書各1份、相驗照片7幀在卷可證；
      且依上驗斷書所載，被害人之屍體於95年2 月27日發現時
      ，已呈現高度僵直狀態，正面屍斑深而明顯，口部已有血
      水流出（見相驗卷第23頁），研判至少應已死亡1、2日，
      以此逆推被害人之死亡時間，應係於95年2 月25日或26日
      某時，而與本件車禍肇事時間仍具有相當之密切性，中間
      無任何跡證顯示被害人另有受傷之可能，是被害人之死亡
      結果，與被告之過失行為間，有相當因果關係乙節，亦堪
      認定。
（五）綜上所述，本案事證已臻明確，被告之犯行堪予認定，應
      依法論科。
（六）被告之選任辯護人為被告請求再予傳喚證人劉智忠到庭就
      本件車禍當時被告與被害人發生事故之詳細經過及事發當
      時，被害人有無閃躲動作等情為證述。按證人劉智忠已於
      原審到庭就本件車禍經過情形詳為證述，已如前述，核無
      再行傳訊之必要，併予敘明。
四、核被告所為，係犯刑法第276條第1項之過失致死罪。其於肇
    事後，將被害人送至中山醫院救治，並留在該醫院等候警員
    到場處理，嗣於有偵查犯罪權限之機關、人員知悉其犯罪前
    ，向到場處理之警員承認其為肇事人而自首之，此有道路交
    通事故肇事人自首情形紀錄表1 份可參，並據證人即當時到
    場處理之警員朱堅銘證述無訛（見原審卷第64頁），且未逃
    避接受裁判，合於自首要件。而被告行為時，修正前刑法第
    62條前段規定：「對於未發覺之罪自首而受裁判者，減輕其
    刑」；嗣被告行為後，該條已修正為：「對於未發覺之罪自
    首而受裁判者，得減輕其刑」。亦即，舊法所採之自首必減
    主義，於修正後，改為視具體情況決定是否減輕其刑。經比
    較新舊法適用結果，以舊法規定較有利於被告，應依修正前
    刑法第62條前段規定減輕其刑。
五、查被告行為時，修正前刑法第41條第1 項前段規定：「犯最
    重本刑為5年以下有期徒刑以下之刑之罪，而受6個月以下有
    期徒刑或拘役之宣告，因身體、教育、職業、家庭之關係或
    其他正當事由，執行顯有困難者，得以1元以上3元以下折算
    1 日，易科罰金。」又依當時仍適用之罰金罰鍰提高標準條
    例第2條規定（現已刪除），應就其原定數額提高為100倍折
    算1 日，經折算為新臺幣後，應以新臺幣300元以上900元以
    下折算1日。而被告行為後，刑法第41條第1項前段已修正為
    ：「犯最重本刑為5年以下有期徒刑以下之刑之罪，而受6個
    月以下有期徒刑或拘役之宣告者，得以新臺幣1,000元、2,0
    00元或3,000元折算1日，易科罰金。」經比較新舊法適用結
    果，新法之規定非屬有利，依刑法第2條第1項前段，應依被
    告行為時之修正前規定，諭知如易科罰金之折算標準。
六、原審適用刑法第2條第1項前段、第276條第1項、修正前刑法
    第62條前段、第41條第1 項前段，修正前罰金罰鍰提高標準
    條例第1條前段、第2條規定，並爰審酌被告不思謹慎駕駛機
    車，於通過交岔路口之際，疏未注意車前狀況，貿然加速前
    進，嗣因驟然煞車，致其機車失衡倒地而肇事，終釀成被害
    人死亡之無可彌補遺憾，且迄未與被害人家屬成立和解，應
    予非難；惟念其前無任何犯罪科刑紀錄，有本院被告前案紀
    錄表存卷可憑，素行非劣，且於肇事後隨即與劉智忠合力將
    被害人送至中山醫院救治，並聯繫其父楊民豊到場，建議陪
    同被害人前往大醫院檢驗，因被害人拒絕，堅持返家休息，
    始將被害人送回住處後離開，已有盡力救護，而非全然推諉
    卸責，惜乎相關人等均低估輕忽被害人潛在之傷勢程度，且
    被害人住處適無人在家，始生死亡結果，且被害人本身對於
    本件車禍事故，同有過失責任等一切情狀，量處被告有期徒
    刑3 月，並諭知易科罰金之折算標準，次以被告本件犯行係
    在96年4月24日以前，並依中華民國96年罪犯減刑條例第2條
    第1項第3款、第7條、第9 條之規定，減為有期徒刑1月又15
    日，並諭知易科罰金之折算標準。經核原判決認事用法，並
    無違誤，被告上訴矢口否認有撞到被害人，或其就本件車禍
    致被害人死亡之結果，並無過失云云，俱無可採已如前述，
    是本件被告上訴為無理由，應予駁回。
據上論斷，應依刑事訴訟法第368條，判決如主文。
本案經檢察官丁樹蘭到庭執行職務。
中    華    民    國    97    年    7     月    10    日
                  刑事第十一庭  審判長法  官  張連財
                                      法  官  林明俊
                                      法  官  楊照男
以上正本證明與原本無異。
不得上訴。
                                      書記官  陳秋雄
中    華    民    國    97    年    7     月    10    日
附錄：本案論罪科刑法條全文
中華民國刑法第276 條：
因過失致人於死者，處2 年以下有期徒刑、拘役或2 千元以下罰
金。
從事業務之人，因業務上之過失犯前項之罪者，處5 年以下有期
徒刑或拘役，得併科3 千元以下罰金。


司法院資訊處製作；財團法人民間司法改革基金會備份。
